【裁判字號】    99,簡上,22
【裁判日期】    991130
【裁判案由】    損害賠償
【裁判全文】
臺灣臺東地方法院民事判決             99年度簡上字第22號
上  訴  人  余添丁
被  上訴人  胡秋圓
            古明良
上列當事人間請求交還土地事件，上訴人對於中華民國99年9月9
日本院臺東簡易庭99年度東簡字第86號第一審判決提起上訴，本
院於民國99年11月29日言詞辯論終結，判決如下：
      主      文
上訴駁回。
第二審訴訟費用新臺幣壹萬柒仟陸佰捌拾陸元，由上訴人負擔。
      事實及理由
壹、上訴人（即原審原告）起訴主張：
  一、(一)坐落臺東縣海端鄉○○段267地號土地（下稱系爭土地
      ）為伊所有；被上訴人胡秋圓未經原告同意，於民國73年
      間在系爭土地上，建築門牌號碼為：臺東縣海端鄉利稻村
      一鄰8-3號之房屋（下稱系爭房屋），作為供旅客辦桌餐
      飲、販賣特產品等營業之使用，並於75年間將系爭房之特
      定部分（下稱系爭房屋特定部分），以新臺幣（下同）30
      0, 000元賣予被上訴人古明良，故上訴人自得依民法第76
      7條中段、前段，請求被上訴人拆除系爭房屋、返還系爭
      土地。(二)另被上訴人無正當權源占用系爭土地，致上訴人
      無法使用系爭土地，而受有類似租金之不當得利，上訴人
      自得依民法第179條不當得利、第126條5年短期租金之規
      定，請求被上訴人(1)應自99年4月13日（即自起訴狀繕本
      最後送達被告之翌日）起，返還回溯5年間所受之利益合
      計300,000元（計算方式：每月租金5,000元5年）；(2)
      併自99年6月10日起至返還系爭土地止，按月給付上訴人
      類似租金之不當得利5,000元。(三)至於上訴人及其家屬為
      處理系爭土地之糾紛，而申請調解、訴訟、地籍測量、
      勘查違建、航空測量照片等過程，所支出文件影印、律師
      、代書等處理作業之費用合計200,000元；為前揭事項
      而往返利稻、關山、臺東、臺北間，所支出必要之交通、
      膳宿費用合計150,000元；精神上所受非財產上之損害
      （即精神慰撫金）200,000元，爰依民法第184條第1項前
      段、第195條第1項前段侵權行為之法律關係，請求被上訴
      人應賠償上訴人前揭合計950,000元之損害賠償。
  二、而原審未詳查上情，而為上訴人敗訴之判決，即有違誤，
      上訴人不服提起上訴，併聲明求為判決：(一)廢棄原判決；
      (二)被上訴人應將系爭建物拆除，將系爭土地交還上訴人
      ；應自99年4月13日（即自起訴狀繕本最後送達被告之
      翌日）起，返還回溯5年間所受之利益合計300,000元；
      應自99年6月10日起至返還系爭土地止，按月給付上訴人
      5,000元；應賠償上訴人950,000元（見本院卷第48頁至
      第49頁）。
貳、被上訴人（即原審被告）則以：
  一、余瑞枝（即上訴人之父）於68年8月29日將系爭土地之使
      用權賣予併交付予訴外人陳秀霞（即被上訴人胡秋圓之婆
      婆），以供陳秀霞在系爭土地上建築系爭房屋，故陳秀霞
      係有權占有；嗣陳秀霞於75年間將系爭房屋特定部分以
      300,000元，賣予併交付予被上訴人古明良。而上訴人曾
      依民法第767條之法律關係，以陳秀霞及被上訴人古明良
      為被告，向本院提起90年度東簡字第309號排除侵害事件
      ，請求拆除系爭房屋、返還系爭土地，而經本院判決上訴
      人敗訴確定在案，故上訴人應不得再訴。至於被上訴人對
      系爭土地既為有權占有，自屬正當權源，而非不法侵害上
      訴人之權利，故上訴人請求被上訴人拆屋還地、給付租金
      及之損害賠償，均無理由。
  二、併聲明求為判決：駁回上訴人之上訴（本院卷第49頁）。
參、下列事實為兩造所不爭執（本院卷第49頁至第51頁），自應
    堪信為真實，本院爰逕採為辯論及判決之基礎。
  一、對本院卷、原審卷；本院90年度東簡字第309號排除侵害
      事件、94年度東簡再字第1號排除侵害事件、94年度東簡
      字第129號確認耕作權事件之卷內證據資料，其形式、實
      質是否真正，及證人證述之證明力，均由本院逕以判斷。
  二、坐落臺東縣海端鄉○○段267地號土地（面積780平方公尺
      ）｛即系爭土地，見原審卷（下同）第69頁：該土地登記
      謄本影本｝，經余孫榮（即上訴人之祖父）於59年間取得
      耕作權（下稱系爭耕作權），嗣其於63年間死亡後；而由
      余瑞枝（即上訴人之父）因繼承而繼受系爭耕作權，嗣余
      瑞枝於75年死亡後；由上訴人因繼承而繼受系爭耕作權，
      及對系爭土地上之一切權利義務；復經繼續耕作滿5年後
      ，依法於90年3月28日取得所有權登記（參見上訴人對訴
      外人陳秀霞提起本院94年度東簡字第129號確認耕作權事
      件，本院於94年7月29日所為確定判決書內事實及理由欄
      第三點(二)所載，見本院卷第31頁至第32頁：該判決書）。
  三、(一)依據原審卷第71頁所示，於68年8月29日所簽立之土地
      拋棄同意書，內載：「具拋棄同意書人余瑞枝、余古元妹
      （係指上訴人之父母）現使用之臺東縣海端鄉○○段26小
      段267 號旱地（係指系爭土地）...願拋棄同意讓與..使
      用..。立拋棄書人：余瑞枝、余古元妹（簽名兼按捺指印
      ）..。證明人：村長邱萬松；鄉民代表：劉亞東；第三鄰
      鄰長：李清文，中華民國68年8月29日」（第71頁：該拋
      棄同意書影本）。
    (二)依據原審卷第72頁所示，於68年8月29日所簽立之切結書
      ，內載：「具切結書人余瑞枝、余古元妹同意拋棄現使用
      之海段鄉○○村○○○段267號旱地（係指系爭土地）..具
      切結書人：余瑞枝、余古元妹（簽名兼按捺指印）。中華
      民國68年8月29日」（第72頁：該切結書影本）。
    (三)依據原審卷第73頁所示，於68年8月29日所簽立之收據，
      內載：「68年8月29日，地號二六七｛係指系爭土地，078
      （係指面積780平方公尺）｝，拿陸仟元整，余古元妹（
      簽名兼按捺指印）。
    (四)依據原審卷第75頁至第76頁所示，於75年8月20日所簽立
      之買賣契約書，內載：..甲方（係指劉亞東，即陳秀霞之
      配偶）自願將該房（係指坐落系爭土地之建物，下稱系爭
      房屋，門牌號碼為：臺東縣海端鄉利稻村一鄰8-3號）後
      中央分為兩半，以大門向東之右邊一半，內包括廚房壹間
      、套房壹間、以及房頭之寬度直通胡元發之地邊及公廁等
      兩處交界為止，乙方（係指被上訴人古明良）自願出資新
      臺幣參拾萬元整，向甲方買為己有..。賣屋甲方：劉亞東
      ..，買方乙方：古明良..，證人：古阿德..。中華民國75
      年8月20日」（75頁至第76頁：該契約書影本）。
    (五)依據原審卷第81頁所示，於97年6月24日所出具之村長證
      明，內載：「本村村民陳秀霞君之屋舍（利稻267號），
      住利稻村一鄰8-3號，於民國73年1月前建築完成，並至今
      仍住此屋舍，前述事實，特為證明。利稻村辦公室，證明
      人利稻村村長：邱月梅..中華民國97年6月24日」（第81
      頁：該證明書影本）。
  四、上訴人曾以陳秀霞、被上訴人古明良為被告，提起本院90
      年度東簡字第309號（下稱90東簡309號）排除侵害事件，
      併陳述、聲明：「原告（係指上訴人）主張坐落臺東縣海
      端鄉○○段第367地號土地為其所有，被告陳秀霞、古明
      良等二人無權占用原告之土地，並建有房屋供渠等居住使
      用，爰依民法第767條規定，訴請被告二人拆屋還地，並
      願供擔保請准宣告假執行。」等語，經本院於91年10月2
      日判決：「原告之訴及假執行之聲請均駁回。」，並該判
      決書之事實及理由欄認定：「..二、本件原告（係指上訴
      人）因耕作權期間屆滿而於90年3月28日取得系爭土地之
      所有權，業據其提出土地登記簿謄本一份為證。復為被告
      等所不爭執，堪信為真實。被告等抗辯原告之父母早於68
      年8月29日即將系爭土地使用權轉讓予被告陳秀霞，並提
      出土地拋棄同意書、切結書及收據為證，原告雖否認該文
      書之真正，並堅拒被告所提送鑑定之要求，然觀上開3份
      文書皆蓋有原告之母余古元妹之指印，且當日讓渡實情，
      亦經證人李月春、陳新添到庭證述明確，況被告自68年起
      即占用系爭土地逾20餘年，原告家族20餘人中竟無一人出
      面爭執，任令被告自由使用收益，並將房屋之一半權利於
      75年讓與另一被告古明良使用收益系爭房地迄今，可信應
      有轉讓之事實存在..。三、經查原告所提之繼承系統表可
      知，原告祖父余孫榮，59年取得系爭土地耕作權後於63
      年逝世，該系爭土地耕作權係由原告之父余瑞枝繼承，余
      瑞枝於75年逝世後，方由原告繼承，此觀原告所提之遺產
      分割協議書內就多筆耕作權之繼承協議極明，則依前揭法
      文規定，原告自應繼承其父余瑞枝財產上之一切權利義務
      ，今余瑞枝夫婦既已於68年將系爭土地之使用權讓與被告
      陳秀霞，並交付被告使用收益，則被告占有系爭土地即屬
      有權占有，另一被告古明良之占有係源於被告陳秀霞，亦
      有同一之理由為有權占有，原告本於繼承取得系爭土地之
      所有權，自應繼承被繼承人余瑞枝財產上之義務，其主張
      物上請求權而謂被告等無權占有，殊嫌無據，應予駁回..
      。」（見本院卷第19頁至第25頁：該判決書），嗣經上訴
      人提起上訴後，經本院分案為91年度簡上第46號排除侵害
      事件，而上訴人事後於該事件93年4月19日準備程序期日
      ，當庭撤回上訴而確定在案（本院卷第26頁至第28頁：該
      日筆錄）。
  五、本件證據資料既已充足，除本日庭期之證人外，請無庸再
      傳訊證人，請法院依卷內證據資料而為判斷。
肆、本件經兩造同意行集中審理，並協議、整理限縮爭點為（第
    52頁）：
  一、被上訴人占用系爭土地有無正當權源？
  二、若被上訴人之前揭占用，係無正當權源時，則上訴人請求
      被上訴人應給付(1)5年間所受類似租金之利益合計300,000
      元；(2)自99年6月10日起至返還系爭土地止，按月給付上
      訴人類似租金之不當得利5,000元，有無理由？
  三、上訴人請求被上訴人：因無權占用系爭土地，侵害其權利
      ，造成上訴人受有如其聲明所示合計950,000元之損害賠
      償，有無理由？
伍、得心證之理由：
  一、按「除別有規定外，確定之終局判決就經裁判之訴訟標的
      ，有既判力。」，當事人不得就同一法律關係更行起訴，
      民事訴訟法第400條第1項定有明文。而所謂「確定之終局
      判決就經裁判之訴訟標的」者，係專指為訴訟標的之請求
      ，經法院以終局判決確定者而言，此乃一事不再理之法則
      ，即同一事件（即同一當事人，就同一法律關係，而為同
      一之請求）前此已有確定之終局判決而言。經查：上訴人
      曾以訴外人陳秀霞、被上訴人古明良為被告，依民法第76
      7條所有權物上請求權之法律關係，提起本院90東簡309號
      排除侵害事件，並聲明：陳秀霞、被上訴人古明良應拆除
      系爭房屋、將系爭土地返還上訴人等情，經本院以：陳秀
      霞、被上訴人對系爭土地確有占有權源，而駁回起訴確定
      在案（見兩造不爭執事項第四點），揆諸前揭規定，上訴
      人自不得就同一事件重複起訴甚明。嗣上訴人在原審復以
      ：被上訴人古明良為被告，依民法第767條所有權物上請
      求權之法律關係，請求被上訴人古明良應拆除系爭房屋、
      將系爭土地返還上訴人（見原審判決），故就被上訴人古
      明良之部分，顯係違反前揭重複起訴之規定，應為昭然。
  二、另據證人陳秀霞於本件99年11月29日準備程序期日結證：
      「（臺東縣海端鄉利稻村一鄰8-3號之未辦保存登記之房
      屋，(一)是否是妳於73年間所蓋？(二)系爭房屋現在是誰在使
      用？）：(一)民國73年蓋的。(二)現在是胡秋圓及我的孫子（
      即胡秋圓的子女）胡馨云、胡佑、胡辰、胡家瑜在使用。
      ）」、「(一)大概是胡秋圓在74年間嫁我兒子劉立漢時，我
      就把系爭房子過戶給胡秋圓。(二)因為當時沒有足夠的房子
      讓他們夫妻住，及為他們將來生了小孩之後居住用。(三)我
      在把系爭房屋過戶給胡秋圓時，就一併將我對系爭土地的
      使用權利，讓予胡秋圓，並由胡秋圓來繼受我對系爭土地
      使用的法律關係。」等語（第53頁至第54頁：該筆錄），
      據此，系爭房屋、系爭土地，目前均係由被上訴人胡秋圓
      在使用乙情，應堪認定。經查：陳秀霞依前揭判決所示，
      既對系爭土地為有權占有，則其將對系爭土地得為有權使
      用之法律關係，讓予被上訴人胡秋圓，即被上訴人胡秋圓
      因承繼該法律關係後，對系爭土地自係有占有之正當權源
      ，應無疑義。
  三、被上訴人對既為系爭土地有占有權源，則自非無法律上之
      原因，而受有使用系爭土地之利益，故上訴人得依民法第
      179條不當得利、第126條5年短期租金之規定，請求被上
      訴人應返還回溯5年間所受之類似租金之不當得利合計300
      ,0 00元，及自99年6月10日起至返還系爭土地止，按月給
      付上訴人類似租金之不當得利5,000元，自無理由。
  四、另被上訴人既對系爭土地，確有合法之占有權源，則自不
      屬非法之侵權行為，故上訴人爰依民法第184條第1項前段
      、第195條第1項前段侵權行為之法律關係，請求被上訴人
      應賠償上訴人前揭合計950,000元之損害賠償，亦無理由
      。
陸、綜上所述：上訴人依民法第767條中段、前段所有人物上請
    求權；第179條不當得利；第184條第1項前段侵權行為之法
    律關係，請求被上訴人應拆屋還地、給付類似租金之不當得
    利、受侵權行為之損害賠償，均為無理由，不應准許。而原
    審斟酌全辯論意旨及調查證據之結果，而為上訴人敗訴之判
    決，並無違誤，應予維持。職是，上訴意旨指摘原判決不當
    ，求予廢棄改判，為無理由，其上訴應予駁回。
柒、據上論結，本件上訴無理由，依民事訴訟法第436之1第3項
    、第449條第2項、第78條、第87條第1項之規定，判決如主
    文所示。
中    華    民    國    99    年    11    月    30    日
                臺灣臺東地方法院民事庭
                          審判長法    官  陳兆翔
                                法    官  楊憶忠
                                法    官  郭玉林
上為正本係照原本作成。
不得上訴。
中    華    民    國    99    年    11    月    30    日
                                書 記 官  吳明學

司法院資訊處製作；財團法人民間司法改革基金會備份。
